臺灣桃園地方法院行政訴訟判決　
110年度交字第310號
原      告  呂麗秋  
被      告  桃園市政府交通事件裁決處
                      設桃園市○○區○○路00號7至8樓
代  表  人  張丞邦    住同上
訴訟代理人  黃一鳴律師
上列當事人間交通裁決事件，原告不服被告民國110 年6 月24日
桃交裁罰字第58-ZBA368872號裁決，提起行政訴訟，本院判決如
下：
    主  文
原告之訴駁回。
訴訟費用新臺幣參佰元由原告負擔。
    事實及理由
壹、程序部分
一、本件原告不服被告於民國110年6月24日以桃交裁罰字第58-Z
    BA368872號裁決書（下稱原處分）所為之裁決，向本院提起
    撤銷訴訟，依兩造書狀所述各節及卷內資料所示，本件事證
    已臻明確，本院認無經言詞辯論之必要，爰依行政訴訟法第
    237 條之7 之規定，不經言詞辯論而為判決。
貳、實體部分
一、事實概要：原告於110年4月2日10時8分許，駕駛車牌號碼00
    0-0000號自用小客車（下稱系爭車輛），行經國道一號高速
    公路南向90.3公里時於出口匝道上游500公尺內自路肩變換
    至主線車道，因民眾檢舉，經內政部警政署國道公路警察局
    第二公路警察大隊（下稱舉發機關）員警於110年4月21日以
    國道警交字第ZBA368872號舉發違反道路交通管理事件通知
    單（下稱系爭舉發單） 逕行舉發其違反道路交通管理處罰
    條例（下稱道交條例）第33條第1項第9款規定，並載明應於
    110年6月5日前到案。嗣原告於110年4月27日到案向被告提
    出陳述意見，被告於110年6月24日仍認其有「行駛高速公路
    違規使用路肩」之違規事實明確，乃依道交條例第33條第1
    項第9款、第63條第1項第1款規定，以原處分裁處原告罰鍰
    新臺幣（下同）4,000元，並記違規點數1點，原處分並於11
    0年6月28日送達予原告。原告不服原處分，於110年7月1日
    向本院提起本件行政訴訟。
二、原告起訴主張：原告駕駛系爭車輛至87.29公里處時，即看
    見有路肩通行的燈號指示，才進入路肩行駛。當日係屬國定
    假日，原告在湖口服務區至竹北間路段使用路肩的時間，係
    屬開放路肩通行時段。雖被告宣稱南向90.04公里處設有「
    路肩限行小車禁止變換車道」之告示牌，用以提醒用路人應
    注意不能再變換車道。然依據高速公路局網站資料，該路段
    路肩開放情形為「87K+290至匝道0K+340」且實際現場路肩
    開放起點並未設置上開匝道限往出口小車之告示牌。雖依據
    路肩開放資訊，該路段路肩開放為類型1，在路肩開放終點
    上游500公尺範圍內限往出口車輛。然當日主線車道車流量
    過大且壅塞，原告並無任何空間在禁止變換車道之標誌前返
    回主線，無論原告是在禁止變換車道標誌前停車以等待主線
    車道暢通或強行駛入主線車道，恐怕均會造成行車危險及交
    通事故，反而更加阻礙高速公路之暢通，違背開放路肩通行
    之用意，更將造成財物損失、人身傷亡及國道救援之成本負
    擔。因此為避免交通阻塞與釀程式故，原告只能選擇繼續行
    駛，在有空間返回主線車道時，就掌握安全距離盡快返回主
    線。然而被告認知卻非如此，被告認為標示需依照現場狀況
    判定有無機動性改變，開放路肩路段之起迄點仍應以現場告
    示牌為主。此與原告行車前之認知已有明顯落差，原告根本
    無法事前得知在90.04公里處會有上開告示牌，與原告預期
    交流道終點前之500公尺，仍有相當差距。原告根本難以提
    前做足充分準備，在標誌前就提早使回主線車道。且原告已
    事先透過網站查詢路肩開放與使用狀況，行駛中也已經隨時
    留意現場標誌，以善盡一般駕駛人熟悉行車規範之義務。而
    現場標誌與公告資料之落差，以及遇上主線車道無空間可返
    回之不可抗因素下，卻又未給予駕駛人適度之延伸空間進行
    變換車道，為難路肩車輛並增添交通事故之危險。故原告主
    張，被告未考慮當時之實際路況，以及網站資訊與現實狀況
    之落差，均未充分考量，原告亦無故意或過失違規行駛路肩
    之可歸責事由，原處分應有錯誤等語。並聲明：原處分撤銷
    。
三、被告則以：
  ㈠按道交條例第7條之1規定：「對於違反本條例之行為者，民
    眾得敘明違規事實或檢具違規證據資料，向公路主管或警察
    機關檢舉，經查證屬實者，應即舉發。但行為終了日起逾七
    日之檢舉，不予舉發。」、第33條第1項第9款規定：「汽車
    行駛於高速公路、快速公路或設站管制之道路，不遵使用限
    制、禁止、行車管制及管理事項之管制規則而有下列行為者
    ，處汽車駕駛人新臺幣三千元以上六千元以下罰鍰：九、未
    依規定使用路肩。」、第63條第1項第1款規定略以：「汽車
    駕駛人有下列各款所列條款之一者，除依原條款處罰鍰外，
    並予記點：一、有第三十三條第一項……情形之一者，各記違
    規點數一點。」。
  ㈡復按高速公路及快速公路交通管制規則第2條第1項第17款規
    定：「本規則所用名詞，釋義如下：十七、路肩︰指設於車
    道之外側，路面邊線與護欄或邊溝間之部分。」、第9條第1
    項第2款規定：「汽車行駛高速公路及快速公路，不得有下
    列行為：二、在路肩上行駛，或利用路肩超越前車或倒車。
    」。
  ㈢高速公路設置路肩，僅供汽車駕駛人因機件故障或其他緊急
    情況無法繼續行駛之車輛暫時停車待援，或執行任務之救護
    車、消防車、警備車、工程車、救濟車及吊車得以順利執行
    道路救護、救援之工作。從而，高速公路路肩之使用，係供
    緊急事故之救援，或為暫時疏解特定期間交通壅塞現象等公
    益目的，且除於指定時段方開放特定路段之路肩使用外，均
    係以禁止使用為原則。再者，開放使用之路段、時段均有明
    確告示牌標示，對於未告示之路段或時段，駕駛人自應遵守
    禁止行駛路肩之規定，不得任意違規。惟道路標誌、標線、
    號誌及其他相關設施之設置係提供車輛駕駛人有關道路路況
    之警告、禁制、指示等資訊，以便利行旅並確保交通安全與
    管理，而駕駛人駕駛車輛在道路上，應遵守道路交通標誌、
    標線、號誌之指示、警告、禁制規定，應無庸置疑，尚不得
    因一時之交通阻塞，在未有實施暫時性開放路權指揮下，即
    自行認定可以違反道路標誌、標線、號誌之指示、警告、禁
    制等規定；且若容許駕駛人皆得自行認定而任意違反規定，
    則每位駕駛人之主觀標準皆不一致，將導致交通規則無一定
    標準，勢會造成交通亂象 。
  ㈣依舉發機關110年6月4日國道警二交字第1102703509號函略以
    ：「……查交通部高速公路局110年4月2日機動性開放路肩為
    國道1號南向87.29公里至匝道0K+340公里，在南向90.4公里
    處設有『路肩限行小車 禁止變換車道』告示牌，時段為當日5
    時36分至19時。本路段於前揭說明開放路肩路段起點前方設
    置通行指示燈及告示牌，藉以提醒用路人注意…案經審視檢
    舉人提供影像，旨揭車輛於違規時地由外側路肩變換至外側
    車道屬實，按上開規定視為違規行駛路肩，爰依法舉發……」
    。
  ㈤復依採證光碟內容，於影片顯示時間2021/04/02 10：08：59
    時，系爭車輛行駛路肩，復於10：09：01時變換車道至外側
    車道，顯見系爭車輛非往出口之車輛。雖當日該路段有機動
    性開放路肩，惟當日機動性開放路肩僅限於往出口小車，顯
    見當日機動性開放路肩並非係非往出口小車之駕駛人得以其
    為違規行駛路肩之理由。至原告主張難以有充足準備駛回主
    線車道一節，惟駕駛人有遵守標誌、標線、號誌指示之義務
    ，而依影片內容可知，原告遲至距交流道出口100公尺處(道
    路交通標誌標線號誌設置規則第105條之1)始變換車道至主
    線車道，顯未依標誌指示行駛路肩，違規明確。故系爭車輛
    於上開時地行駛高速公路違規使用路肩之情事屬時，違規事
    實明確，舉發機關依法舉發，應無違誤。
  ㈥道路交通標誌、標線、號誌，係交通主管機關依道路交通狀
    況及用路人之需要而依法設置，故駕駛人有遵守標誌、標線
    、號誌指示之義務，駕駛人不得僅憑其個人認知或價值判斷
    ，或主觀認為其行為不致影響交通秩序、安全，而任意決定
    不予遵守，否則將使交通秩序大亂，非但影響道路交通安全
    及用路人權益，亦將使道路交通標誌、標線、號誌形同虛設
    。而道路設置之標誌，係作為管制交通及維護用路人安全極
    為重要之交通標誌，駕駛人應予遵守。而交通標誌、號誌、
    標線在具體個案情形若無無效、非行政處分或不生效力之情
    形，法院仍應尊重該交通標誌、號誌、標線之構成要件效力
    ，而不得介入審查其合法性，而僅能就該對物之一般行政處
    分（即交通標誌、號誌、標線）之構成要件效力所據以作成
    之原處分本身是否有違法之情形加以審查。若在主觀上就舉
    發地點標誌設置有不符合設置規則相關規定而認有不當情事
    ，固有循正當行政救濟途徑，向各該路段標誌設置之權責主
    管機關陳述反映，促其檢討改善，或另循訴願、行政訴訟之
    爭訟途徑救濟。惟在該路段之標誌設置未依法定程序變更前
    ，所有用路人仍應有遵守之義務。否則，倘若所有汽、機車
    駕駛人見主管機關所設置之標線、標誌或號誌，全憑主觀之
    認知，認為設置不當即可恣意違反，將如何建立道路上所劃
    設標誌、標線或號誌之公信力，交通安全之秩序亦將無從建
    立，其他用路人之生命、財產安全，將失去保障 (參照臺灣
    新北地方法院行政訴訟ㄜ判決105年度交字第201號)。是以，
    系爭車輛因有「行駛高速公路違規使用路肩」之情，該當道
    交條例第33條第1項第9款規定所定要件，原處分並無違誤等
    語，資為抗辯。並聲明：原告之訴駁回。
四、本件爭點：系爭車輛是否確實有本件未依規定行駛路肩之違
    規行為？
五、本院之判斷：
  ㈠按「汽車行駛於高速公路、快速公路或設站管制之道路，不
    遵使用限制、禁止、行車管制及管理事項之管制規則而有下
    列行為者，處汽車駕駛人3,000 元以上6,000 元以下罰鍰：
    ……九、未依規定使用路肩。……」、「第一項之管制規則，由
    交通部會同內政部定之。」、「汽車駕駛人有下列各款所列
    條款之一者，除依原條款處罰鍰外，並予記點：一、有第33
    條第1 項、……情形之一者，各記違規點數1 點。……」，道交
    條例第33條第1 項第9 款、第6 項、第63條第1 項第1 款分
    別定有明文。次按「本規則依道路交通管理處罰條例（以下
    簡稱本條例）第33條第6 項規定訂定之。」、「本規則所用
    名詞，釋義如下：……十七、路肩︰指設於車道之外側，路面
    邊線與護欄或邊溝間之部分。」、「高速公路及快速公路管
    理機關，屬國道部分為交通部臺灣區國道高速公路局，屬省
    道部分為交通部公路總局。」、「汽車行駛高速公路及快速
    公路，不得有下列行為：……二、在路肩上行駛，或利用路肩
    超越前車或倒車。……」、「為維護高速公路及快速公路交通
    安全與暢通，高速公路及快速公路管理機關或警察機關於必
    要時，得發布命令，指定時段於高速公路及快速公路特定匝
    道或路段之車道、路肩，禁止、限制或開放車輛通行。」、
    「前項禁止、限制或開放事項得包括車輛、乘載人數、裝載
    貨物。」，高速公路及快速公路交通管制規則（下稱管制規
    則）第1 條、第2 條第1 項第17款、第3 條、第9 條第1 項
    第2 款、第19條第3 、4 項亦分別定有明文。
  ㈡前開事實概要欄所載之事實，有系爭舉發單、採證光碟、擷
    取照片、交通違規案件陳述書、舉發機關110年6月4日國道
    警二交字第1102703509號函、車籍資料、原處分及送達證書
    在卷（本院卷第48至70頁) 可稽，堪認原告確有於事實概要
    欄所載之時、地，駕駛系爭車輛行駛在路肩無疑。且本院依
    職權勘驗卷附採證光碟之結果略以：「影像為檢舉人行車記
    錄器畫面，日期為『2021/04/02』，當時檢舉人車輛行駛於高
    速公路外側車道，且車多壅塞，車速緩慢。於『10：08：57』
    即影片時間7 秒時，右側護欄上可見『100 m 』之出口距離辨
    識告示牌。影片時間8 秒時，ARK-2720號自小客車（下稱系
    爭車輛）自畫面右側路肩出現並旋即打左方向燈趁隙變換車
    道進入主線外側車道。影片時間13秒時，系爭車輛尚未完成
    變換車道，即關閉方向燈。影片時間15秒時，系爭車輛完成
    變換車道進入主線外側車道。」等情，經核與卷附擷取照片
    相符（見本院卷第58至60頁），並經本院製作勘驗筆錄並函
    達兩造命表示意見（本院卷第74至80頁），被告對此表示無
    意見等語，有桃園市政府交通事件裁決處110年9月28日桃交
    裁申字第1100101442號函在卷（見本院卷第82頁）可憑，而
    原告於110年9月24日收受該勘驗筆錄，此有本院行政訴訟庭
    送達證書可證（見本院卷第78頁），迄未表意見。
  ㈢又按汽車行駛高速公路，不得在路肩上行駛，既為上開高速
    公路及快速公路交通管制規則第9 條第1 項第2 款所明定，
    是車輛行駛於高速公路，原則上皆不得行駛路肩，不因系爭
    路段是否設有禁制標誌而有異同。除非交通管制單位明白告
    示有開放使用路肩，否則皆不得行駛於路肩，此乃駕駛人均
    有義務知悉並遵守之規定。再者，系爭路段之路肩係屬開放
    類型1，於開放路肩終點上游500 公尺範圍內限往出口車流
    行駛，非往出口小車應於「路肩通行限往出口小車」牌面前
    變換至主線車道，此情亦為原告所不爭執，則系爭車輛在出
    口匝道上游100公尺處始自路肩返回主線車道，顯有違反現
    場標誌與上開路肩開放規定之情事。
  ㈣又原告雖辯稱係因主線車道車多壅塞，故無法即時返回主線
    車道等語，然現場各處標誌應已足供駕駛人辨識並遵行，原
    告行駛於例外情形始開放通行之路肩，自應特別注意可供通
    行路肩之路段與路況。再者，縱原告主張高速公路該路段於
    國定假期之主線車道車流量大，以致於無法順利由路肩返回
    主線車道為真。但110 年4 月2 日為110 年度清明節連續假
    期之首日，高速公路多處路段必因車流量大而壅塞，此情已
    為原告所明知，且稱在行車前已先瞭解路肩開放情形與類型
    。而原告駕駛系爭車輛在主線車道遭遇壅塞時，見路肩開放
    通行，亦應知在路肩開放終點上游500 公尺前可能無法順利
    返回主線車道。僅因路肩車流較少，其即進入路肩行駛，無
    非係因不耐等候前方主線車道之壅塞，故意圖搶先通過而為
    之。然其在路肩開放終點上游500 公尺內，仍無法返回主線
    車道時，自應在路肩持續駛向出口匝道，再於平面道路另覓
    路逕，循入口匝道返回高速公路，始為適法。其卻違規返回
    主線車道，即有不該，原告對此辯稱係出於不得已、毫無故
    意或過失等主張，顯非可採。是原告駕駛系爭車輛，違規行
    駛高速公路路肩事實，足堪認定，被告所為原處分，經核並
    無違誤，應予維持。
六、綜上所述，原告主張各節，均乏依據，要不可採。本件系爭
    車輛於上開時、地，確有「行駛高速公路違規使用路肩」之
    違規行為，洵屬明確。從而，被告依道交條例第33條第1 項
    第9 款、第63條第1 項第1 款（裁決書漏載第1 款）、違反
    道路交通管理事件統一裁罰基準及處理細則所訂違反道路交
    通管理事件統一裁罰基準表之規定以原處分裁處罰鍰4,000
    元（小型車遵期繳納罰鍰或到案聽候裁決者），並記違規點
    數1 點，於法並無違誤。原告猶執前詞指謫原處分不當，訴
    請撤銷原處分，為無理由，應予駁回。
七、本件事證已臻明確，兩造其餘攻擊、防禦方法及所提證據，
    經核均與判決結果不生影響，爰不一一論列，併此敘明。
八、本件訴訟費用額確定為第一審裁判費300 元，爰依行政訴訟
    法第98條第1 項規定，由敗訴之原告負擔。
中　　華　　民　　國　　110 　年　　12　　月　　28　　日
                  行政訴訟庭　法　官  徐  培  元
上為正本係照原本作成。
如不服本判決，應於判決送達後20日內，向本院提出上訴狀並表
明上訴理由（原判決所違背之法令及其具體內容或依訴訟資料可
認為原判決有違背法令之具體事實），其未載明上訴理由者，應
於提出上訴後20日內向本院補提理由書（上訴狀及上訴理由書均
須按他造人數附繕本，如未按期補提上訴理由書，則逕予駁回上
訴），並應繳納上訴裁判費新臺幣750元。
中　　華　　民　　國　　110 　年　　12　　月　　28　　日
                              書記官  吳  文  彤